【裁判字號】    95,國簡上,2
【裁判日期】    951229
【裁判案由】    侵權行為損害賠償
【裁判全文】
臺灣宜蘭地方法院民事判決             95年度國簡上字第2號
上  訴  人  甲○○
訴訟代理人  乙○○
被上訴人    交通部公路總局第四區養護工程處
法定代理人  吳進興
訴訟代理人  柯士斌律師
複代理人    陳惠如律師
當事人間請求侵權行為損害賠償事件，上訴人對於中華民國95年
7月25日本院宜蘭簡易庭95年度宜國簡字第1號第一審判決提起上
訴，本院判決如下：
    主     文
上訴駁回。
第二審訴訟費用由上訴人負擔。
    事實及理由
一、上訴人起訴主張之意旨：
  (一)上訴人於民國93年7月13日21時20分駕駛車號Ｕ1-978號貨車
    裝載割稻機行經台九省道南下74.4公里與礁溪鄉○○路○段
    69號前農路交叉路口，因被上訴人委由慶和營造有限公司（
    下稱慶和公司）施作「台九線73k+800-75k+000 路基拓寬工
    程」，該公司於93年施工期間，施工不當而致電纜線垂落並
    導致上訴人所駕上開車輛為之絆住，車輛嚴重損害，嗣經上
    訴人向負責該路段管理及維護之被上訴人請求賠償未果，復
    經上訴人向礁溪鄉調解委員會申請調解，亦因兩造有歧見而
    不成立。
  (二)本件被上訴人為上開事故發生路段之管理、維護機關，亦為
    該路段拓寬工程之發包機關，從而被上訴人在慶和公司拓寬
    工程期間，自應派有監工人員在現場監督施工，因施工不當
    而電纜線垂落情形，被上訴人本應立即通知電纜線管理機關
    前來處理，惟其卻怠為之，亦未在該處設置警告標誌，以警
    告人車注意，致上訴人駕駛上開車輛行經該處，為垂落之電
    纜線絆住而車輛損傷。是被上訴人對系爭事故發生有過失，
    依前揭判例意旨及國家賠償法第3條第1項規定，被上訴人自
    應負賠償責任。原審判決徒以上訴人無法舉證證明電纜線何
    時垂落，致無法證明被上訴人對於該電纜線垂落之情形可得
    知悉且未儘速通知內政部警政署警察電訊所處理，而駁回上
    訴人在第一審之訴，自有違誤。
  (三)綜上，本件系爭事故發生，因被上訴人所掌管公共設施之管
    理有欠缺，致上訴人之財產受有損害，亦即上訴人之財產損
    害與被上訴人之過失及公共設施管理之欠缺有因果關係，被
    上訴人自應負國家賠償責任。又本件原告所附載之車輛受損
    致支付修理費用新台幣（下同）95,790元，另因割稻機修復
    期間無法工作之收入損失則為150,000 元，為此爰依國家賠
    償法第3條第1項之規定訴請被上訴人給付245,790 元，及自
    起訴狀繕本送達被告之翌日起至清償日止按年息百分之五計
    算之利息。
二、被上訴人方面答辯之意旨：
  (一)系爭路口雖屬「台9線73K+800-75K+000路基拓寬工程」之工
    區範圍，惟查，93年7月13日系爭事故發生時，尚未開始施
    工，此亦經95年12月4日證人金漢文到庭證述在案。又雖系
    爭路口附近（74K+460）曾經開挖稻田旁之土地以施作水利
    箱涵，然該開挖處距離上訴人聲稱因施作而傾斜之系爭電訊
    電桿足足有6公尺之遙，若謂系爭電訊電桿傾斜係因被上訴
    人施工所致，顯屬無稽。
  (二)被上訴人並非系爭電訊電桿及電訊電纜之設置管理機關，自
    非上訴人因電訊電桿及電纜設置管理不當所受損害之賠償義
    務機關。又被上訴人既未於系爭事故地點所在（ 74K+470 ）
    進行施工，即便被上訴人曾於系爭路口附件（ 74K+460）進
    行工程，然亦與系爭路口（相距10公尺）及系爭電訊電桿（
    相距6 公尺）相距過遠，縱設若系爭事故發生前電訊電桿確
    有傾斜，亦無可能係被上訴人施工所導致。至於證人金漢文
    證述或因施工導致電訊電桿傾斜，乃係個人推測之詞，並不
    足採。況縱使認定電線桿傾斜係施工造成，但被上訴人並未
    接獲任何有關電纜線垂落之通知，並無足夠之時間去排除，
    並非未盡管理義務。
  (三)此外設若系爭事故發生前系爭電訊電桿即有傾斜，然是否為
    導致電訊電纜不當垂落之原因？上訴人亦未能舉證。電訊電
    桿或早有傾斜，然而電訊電纜垂落則係因其他因素所致，電
    訊電桿傾斜與電訊電纜不當垂落並無相當因果關係。上訴人
    雖宣稱日間得以順利通過系爭路口處，係夜間因電訊電纜不
    當垂落方導致未能順利通過，然未見上訴人能就此提出證明
    ；另證人金漢文亦證稱無法判斷電線桿是因為遭車輛勾到電
    纜而傾斜或是因為電線桿傾斜致電纜掉落而勾到車輛，是以
    上訴人稱日間得以順利通過系爭路口或非實情，割稻機高度
    或許超過系爭路口之電訊電纜安全高度，電訊電桿之傾斜以
    及電訊電纜之不當垂落，亦有可能係因上訴人割稻機過高強
    行通過時扯拉電纜而造成。
  (四)就上訴人請求之賠償金額而言，關於稻機修復費用95,790元
    部分，被上訴人不予爭執；然關於割稻機修復期間之收入損
    失15萬元部分，上訴人應就其主張割稻機修復期間有3 日以
    及每日有5萬元之損失舉證。
  (五)爰答辯聲明請求駁回上訴人之訴。
三、本件原審對於上訴人前揭請求，判決其全部敗訴，上訴人全
    部聲明不服，提起本件上訴聲明請求：(一)原判決廢棄；(二)被
    上訴人給付上訴人245,790 元及自起訴狀繕本送達被上訴人
    之翌日起至清償日止按年息百分之五計算之利息。被上訴人
    則聲明請求駁回上訴。
四、兩造不爭執之事實：
  (一)上訴人主張其於93年7月13日21時20分駕駛車號Ｕ1-978號貨
    車裝載割稻機，行經由被上訴人所負責管理養護之台九省道
    南下74.4公里與礁溪鄉○○路○段69號前農路交叉路口時，
    其所駕駛車輛與由內政部警政署警察電訊所設置及管理之電
    纜線碰觸，致上訴人上揭貨車上所附載之割稻機受到損害，
    而支出95,790元之修理費用等情，已據上訴人提出宜蘭縣警
    察局道路交通事故證明書、道路交通事故現場圖、估價單、
    照片等件為證（見原審95年度宜補字第16號卷宗第9、26 頁
    、本院卷第34頁），亦有宜蘭縣警察局礁溪分局以95年11月
    29 日警礁交字第0954000959號所檢送之警礁三字第658號道
    路交通事故調查卷宗可稽，復為被上訴人所不爭執，自堪信
    為實在。
  (二)上訴人前開貨車所行經之道路因屬被上訴人負責管理養護之
    公共設施，上訴人就前開車禍事故事件乃向被上訴人請求國
    家賠償，案經被告於93年10月11日函覆上訴人拒絕賠償等事
    實，有被上訴人93年10月11日四功勞字第0930019879號函暨
    拒絕賠償理由書可稽（見上述95年度宜補字第16號卷第16-1
    8頁），核與國家賠償法第10條、第11條第1項規定相符，併
    予陳明。
五、本件之爭點及法院之判斷：
    本件經依民事訴訟法第270條之1第1項第3款規定，與兩造整
    理並確認應審酌之爭點為：被上訴人對於所管理之系爭道路
    ，是否有設置及管理之欠缺？（見本院卷第30頁）茲判斷如
    下：
  (一)查上訴人固主張係被上訴人發包予訴外人慶和公司施作之「
    台9線73K+800-75K+000路基拓寬工程」，於事發當日因在車
    禍事故路段旁進行施工，卻因施工不當造成路旁之電線桿發
    生傾斜致電纜線掉落，該掉落之電纜線並因而絆住行經該路
    口由上訴人所駕駛之貨車，造成貨車上所附載之割稻機發生
    損壞等情。惟查，上訴人所駕車輛發生事故之路段為「台九
    省道南下74.4公里與礁溪鄉○○路○段69號前農路交叉路口
    」，位在台九省道74K+470 處左右，至於當日被上訴人進行
    施工之地點則為台九省道74K +460處，兩者相距約有5-10公
    尺乙節，已有被上訴人所提出之標示圖及證人金漢文所為之
    陳述可佐（詳見本院卷第57、88頁）。又按國家賠償法第 3
    條第1 項所謂「公有公共設施」，係指已設置完成並開始供
    公眾使用之設施，始足當之，在施工建造中之建築物或工作
    物，因尚非供公務或公眾使用，即不得謂為公有公共設施，
    即無適用上開法條之餘地，此有最高法院86年度台上字第24
    66號裁判可資參照；是被上訴人於「台九省道74K +460」之
    施工處所並非屬公有公共設施，從而被上訴人針對該施工路
    段，自無構成國家賠償法第3條第1項之餘地。從而上訴人以
    被上訴人在非屬公有公共設施之路段所為之施工行為，而指
    稱被上訴人對於其所管理之道路（不論係指施工處或發生事
    故路段）已構成國家賠償法第3條第1項，均有未恰。至於系
    爭道路旁之電線桿包含纜線在內平時是否有為管理維護，或
    因附近施工而有發生傾斜並致纜線掉落之可能時，是否應事
    先防護或設立警告標誌等情，則均屬該電線桿之設置管理單
    位即內政部警政署警察電訊所之職責，核與被上訴人無涉，
    上訴人指摘電纜線掉落之事實暨並究責電纜線垂落之原因，
    顯係在針對此項公共設施（即電線桿）主張有管理欠缺之情
    ，而非在針對系爭纜線垂落之道路有何管理欠缺之情事，自
    非本件應審酌之範圍。
  (二)再查，依據到場處理之警員金漢文所為陳述及現場所拍攝之
    照片，縱可認定於事故發生時，路旁之電線桿有發生傾斜暨
    電纜線垂落之事實（見本院卷第67頁及宜蘭縣警察局礁溪分
    局95年11月29日警礁交字第0954000959號函所檢送之警礁三
    字第658 號道路交通事故調查卷宗），然上訴人所駕駛之貨
    車另附載割稻機，從而該電線桿傾斜暨纜線掉落之原因是否
    係上述工程所造成，抑或係因上訴人所駕駛之貨車因附載割
    稻機致高度過高而絆住電纜線等情，因於事故發生當時未就
    上訴人之車輛進行高度測量，致生疑問而有未明，此再由證
    人金漢文陳稱：「（問：依你到現場處理時，電線桿是因為
    遭車輛勾到電纜而傾斜，還是因為電線桿傾斜致電纜掉落而
    勾到車輛？）這個我沒有辦法判斷。」（卷第67頁）、被上
    訴人頭城工務段宜蘭監工站站長陳忠誠表示：「當時只有聽
    廠商電話聯絡表示有車子勾到電纜線，故我們直覺認為這應
    該屬於警察電訊所應該處理的」等語（參卷宗第67、91頁 ）
    ，暨內政部警政署警察電訊所拒絕賠償理由書內記載：「三
    、本所宜蘭分所該處路段間電桿距路口約二公尺，纜線離地
    面約五點三公尺，依道路交通安全規則第七十九條第一項第
    四款之規定，限高四公尺內之車輛應可安全通過。九十三年
    七月十三日事發當日，本所宜蘭分所未於該路段施工，亦未
    接獲任何單位及人民有關該段纜線遭損垂落之申告」等情亦
    可徵之（見原審前開補字卷宗第20頁）。至證人金漢文雖另
    證述：「這部份我有會同電信所到現場，不過這部份沒有照
    相，因為當時也擔心是否因為下雨所導致的，當時電信所有
    請施工單位到現場，當時施工單位的廠商慶和公司說他們會
    處理。因為施工單位挖掘的水溝就在電線桿的旁邊，所以我
    會認為電線桿傾斜是因為施工的關係。」（本院卷第67頁 ）
    ；惟其嗣後亦再表示；「（問：被上訴人所提出的圖面標示
    箭頭部分，你上次表示並未在施工，則你如何認定電線桿的
    傾斜與道路施工有關係？）我沒有去判斷電線桿的傾斜與道
    路施工有關係，我上次的陳述只是猜測的。」、「（問：在
    當時施工廠商是否有說電線桿傾斜與他們的施工有關係？ ）
    他們沒有說電線桿傾斜與他們施工有關，只是說他們會去處
    理。」等語（見卷第88頁），是證人金漢文證稱電線桿傾斜
    係由於施工所致之說詞，僅屬臆測之詞，尚無從遽為採信。
    然本件已查無其他事證可認電纜線掉落係肇因被上訴人在「
    台九省道74K +460處」路段之施工不當所致，從而上訴人以
    此主張被上訴人對於其所管理之道路有管理上之欠缺，殊嫌
    速斷。
  (三)且按國家賠償法第3條第1項所規定公有公共設施因設置或管
    理欠缺而生之國家賠償責任，係採無過失責任賠償主義，不
    以故意或過失為責任要件，祇須公有之公共設施因設置或管
    理有欠缺，致人民生命、身體或財產受損害，國家或其他公
    法人即應負賠償責任，至國家或其他公法人對該設置或管理
    之欠缺有無故意或過失，或於防止損害之發生已否善盡其注
    意義務，均非所問（最高法院73年度台上字第584 號著有裁
    判可稽 ）。又國家賠償法第3條所定公共設施設置或管理欠
    缺所生國家賠償責任之立法，旨在使政府對於提供人民使用
    之公共設施，負有維護通常安全狀態之義務，重在公共設施
    不具通常應有之安全狀態或功能時，其設置或管理機關是否
    積極並有效為足以防止危險或損害發生之具體行為，倘其設
    置或管理機關對於防止損害之發生，已為及時且必要之具體
    措施，即應認其管理並無欠缺，自不生國家賠償責任，故國
    家賠償法第三條公有公共設施之管理有無欠缺，須視其設置
    或管理機關有無及時採取足以防止危險損害發生之具體措施
    為斷（最高法院92年度台上字第2672號判決意旨參照）。另
    再依公路修建養護管理規則第32條：「公路主管機關，對所
    轄公路應指定養護單位擬訂全年養護計畫切實辦理，並保持
    各項設施之完整；遇有災害或意外毀損，應迅速通報並予搶
    修。」之規定，亦知本件被上訴人就上訴人發生事故之「台
    九省道74K +470處」道路，是否有管理欠缺而應依國家賠償
    法第3條第1項規定負賠償責任，端視被上訴人於遇到災害或
    毀損時，是否迅述通報並及時有效為足以防止危險或損害發
    生之具體行為而斷，而非謂被上訴人在該由非其所管理之電
    纜線一發生垂落時，即生有管理欠缺之責任，否則無異係課
    管理機關需全天候於所管理之各路段隨時巡視暨排除任何障
    礙，為免過苛。至於電纜線掉落之原因是否係因被上訴人故
    意或過失之施工不當行為所致，則非所問，縱該電纜線垂落
    係自然災害所造成，被上訴人對該公共設施亦負有維護通常
    安全狀態之義務，並於該公共設施不具通常應有之安全狀態
    或功能時，積極並有效為足以防止危險或損害發生之具體行
    為。執此以觀，本件姑且不論系爭「台九省道74K +470處」
    路口上所垂落之電纜線，究竟係上訴人所駕車輛勾到而掉落
    ，或者係於上訴人行經系爭道路前即已垂落之事實，已屬不
    明，然縱係在上訴人行經系爭路段前電纜線即已掉落，則參
    諸上訴人自承：「（問：有無證據證明電纜掉落是在車禍發
    生之前？）除了被害人之外，沒有其他的證據，因為如果事
    先就有其他的人發現電纜掉落，就會通知排除，而不會造成
    本件車禍發生。」、「（問：電纜何時掉落？）不知道，但
    當日早上我們經過系爭路段並沒有發生任何問題，但晚上就
    掉落。」、「（問：在該交岔路口有電纜掉落，行經該路口
    的人是否可以注意的到？）因為天色昏暗很難注意的到，如
    果是白天應該就可以注意的到。」等語，及證人金漢文證稱
    ：「車禍當時已經沒有機具在施工，但當天早上我們經過巡
    邏時，有看到正在施工，不過白天當時沒有注意電線桿是否
    傾斜，也沒有注意電纜有無掉落。」證人陳忠誠陳述：「（
    問：有無接獲通報表示電線桿傾斜請你們處理？）沒有。」
    等語（見本院卷第67、90頁），堪足認定該電纜線係於晚間
    視線不清後始垂落，然因當時係屬盛夏時節，故電纜於天色
    黑暗不明後發生掉落起，迄上訴人車輛碰觸纜線時，期間應
    非過長，被上訴人方面自不及接獲電線垂落致妨礙道路通行
    之通知，亦無從為通報、設置警告標示或予以排除障礙之管
    理行為。是被上訴人抗辯其就系爭道路之管理並無欠缺，應
    可信取。
六、綜上所述，被上訴人對於上訴人發生事故之「台九省道74 K
    +470處」路段，因無設置或管理有欠缺之情事，是上訴人依
    據國家賠償法第3條第1項之規定，請求被上訴人應賠償上訴
    人修理割稻機費用95,790元、修復期間無法工作之收入損失
    150,000元，合計245,790元暨法定遲延利息，洵無理由，應
    予駁回。原判決駁回上訴人請求，核無違誤，上訴人執詞指
    摘原判決不當，求予廢棄改判，則無理由，應駁回其上訴。
七、本件事證已臻明確，兩造其餘攻擊防禦方法及其他未經援用
    之證據，均與本判決所為前開判斷，不生影響，無庸逐一論
    述，併予敘明。
八、據上論結，本件上訴為無理由，依民事訴訟法第436條之1第
    1 項、第449條第1項、第78條，判決如主文。
中    華    民    國    95    年    12    月    29    日
                  臺灣宜蘭地方法院民事庭
                      審判長法官 楊麗秋
                      法      官 鄭貽馨
                      法      官 邱景芬
正本與原本無異。
本判決不得上訴。
中    華    民    國    96    年    1     月    2    日
                      書  記  官 邱美龍


司法院資訊處製作；財團法人民間司法改革基金會備份。
